【裁判字號】    99,訴,882
【裁判日期】    990831
【裁判案由】    懲治走私條例等
【裁判全文】
臺灣高雄地方法院刑事判決               99年度訴字第882號
公訴人  臺灣高雄地方法院檢察署檢察官
被  告  乙○○
        丙○○
        甲○○
上列被告因懲治走私條例等案件，經檢察官提起公訴（99年度偵
字第5134號），本院判決如下：
    主  文
乙○○共同犯空氣污染防制法第五十九條第二項之罪，處有期徒
刑壹年陸月，扣案之R12 冷媒（氟氯碳化物，CFC-l2）壹萬仟
佰貳拾柒公斤，沒收之。
丙○○、甲○○共同犯空氣污染防制法第五十九條第二項之罪，
各處有期徒刑壹年貳月，扣案之同前R12 冷媒（氟氯碳化物，CF
C-l2）壹萬仟佰貳拾柒公斤，沒收之。
乙○○、丙○○、甲○○其他被訴部分無罪。
    事  實
一、緣葉忠誠（未據起訴）因見已遭列管而禁止生產、輸入、販
    售十餘年之R12 冷媒（氟氯碳化物，CFC-l2，下逕稱R12 冷
    媒），市價約為每公斤新臺幣（下同）150 至300 元，而僅
    為合法R134a 冷媒市價之三分之一或四分之一，如將R12 冷
    媒充作R134a 冷媒販售，顯有暴利可圖，乃一方面改造所購
    入之高雄市籍「勝興9 號」漁船油櫃，以藏放大型高壓鋼瓶
    ，俾作為輸入R12 冷媒之用，另方面則雇用乙○○，再由乙○○出面雇用丙○○、甲○○。乙○○、丙○○、甲○○因
    而與葉忠誠共同基於違反行政院環境保護署於民國96年5 月
    4 日依空氣污染防制法第30條第2 項發布之「蒙特婁議定書
    列管化學物質管理辦法」第5 條規定，未向中央主管機關申
    請許可，即擅自輸入列管易致空氣污染物質R12 冷媒之犯意
    聯絡，由葉忠誠先行與賣方議定欲購買之R12 冷媒數量、價
    格及接駁地點後，即推由乙○○、丙○○、甲○○分別擔任
    「勝興9 號」漁船之船長、船員，於99年1 月19日11時46分
    許，由高雄興達港興達安檢所報關出港，並持續駛往雙北外
    海逾13浬之我國領域外某處（即買賣R12 冷媒雙方約定之地
    點，但並無充分事證足認「勝興9 號」漁船確已進入大陸地
    區），而自賣方接駁R12 冷媒1 萬3,327 公斤入「勝興9 號
    」漁船油櫃藏放之大型高壓鋼瓶內，之後即折返，並於99年
    1 月21日10時25分許，駛入係屬我國領海之興達港外海，再
    於99年1 月21日11時57分許，由高雄興達港興達安檢所報關
    入港，而擅自將前開R12 冷媒輸入我國境內。嗣經警於99年
    1 月21日12時許，持本院核發之搜索票對「勝興9 號」漁船
    執行搜索，並當場查扣前開R12 冷媒，乃悉全情。
二、案經海岸巡防總局南部地區巡防局報請臺灣高雄地方法院檢
    察署檢察官偵查起訴。
    理  由
壹、證據能力方面
    本判決有罪部分所引用之證據資料（詳後引用之各項證據）
    ，其中係屬傳聞證據部分，縱無刑事訴訟法第159 條之1 至
    第159 條之4 或其他規定之傳聞證據例外情形，因被告乙○○、丙○○、甲○○（下合稱被告3 人）及檢察官均已同意
    作為證據使用（本院審訴字卷第29頁參照），且本院審酌卷
    內並無事證顯示各該陳述之作成時、地與週遭環境，有何致
    令陳述內容虛偽、偏頗之狀況後，也認為適當，分依刑事訴
    訟法第159 條之5 第1 項、第2 項之規定，為傳聞法則之例
    外，應有證據能力。
貳、有罪部分
一、訊據被告3 人固坦認分任「勝興9 號」漁船船長、船員，而
    於99年1 月21日，將前開R12 冷媒輸入我國境內之事實，惟
    矢口否認有何違反空氣污染防制法之犯意，辯稱：我們不知
    道R12 冷媒係列管輸入之易致空氣污染物質，我們都不懂等
    語（本院訴字卷第53頁）。經查：
  (一)葉忠誠為油櫃經私自改造而藏放有大型高壓鋼瓶「勝興9 號
    」漁船之所有人，而被告3 人分別擔任該漁船之船長、船員
    ，於99年1 月19日11時46分許，由高雄興達港興達安檢所報
    關出港，並持續駛往雙北外海逾13海浬之我國領域外某處，
    亦即與賣方約定之接駁地點，接駁R12 冷媒1 萬3,327 公斤
    入「勝興9 號」漁船油櫃藏放之大型高壓鋼瓶內後折返，並
    於99年1 月21日10時25分許，駛入係屬我國領海之興達港外
    海，再於99年1 月21日11時57分許，由高雄興達港興達安檢
    所報關入港，而將前開R12 冷媒輸入我國，嗣經警於99年1
    月21日12時許執行搜索查獲，並扣得前開R12 冷媒各情，為
    被告3 人自認在卷（本院審訴字卷第28頁、本院訴字卷第52
    頁參照），且有「勝興9 號」漁船船舶登記證書（警卷第29
    頁）、船舶國籍證書（警卷第30頁）、98年4 月6 日船舶檢
    查證書（警卷第31頁）、船舶噸位證書（警卷第32頁）、機
    漁船（含船員）進出港檢查表（警卷第33頁）、改造示意圖
    （警卷第62頁）、本院搜索票（警卷第39頁）、海巡署高雄
    機動查緝隊搜索、扣押筆錄暨扣押物品目錄表（警卷第1 至
    4 頁）、高雄關稅局點收各機關部隊移交走私物品運輸工具
    扣押收據（警卷第44頁）、興達加油站地磅單（警卷第45頁
    ，地磅單所載淨重含鐵桶重，惟鐵桶並非扣案物）、現場蒐
    證照片18張（警卷第46至52-2頁）、頃富公司、工業技術研
    究院能源與環境研究所進行氣體成份分析鑑驗無訛，亦分別
    有頃富公司抽樣檢驗單（警卷第38頁）、工業技術研究院檢
    測服務報告（警卷第40至43頁）、行政院海岸巡防總局南部
    地區巡防局99年7 月15日南局情字第0990009596號函（本院
    訴字卷第35-39 頁）、交通部高雄港務局99年7 月19日高港
    安航字第0990011123號函暨附裁處書（本院訴字卷第26、29
    頁）在卷足資認定。
  (二)R12 冷媒等氟氯碳化物，係國際環保公約蒙特婁議定書列管
    之易致空氣污染物質，亦據前開工業技術研究院檢測服務報
    告載明在卷（警卷第43頁），依空氣污染防制法第30條第2
    項規定，該項物質輸入之許可申請、審查程序、廢止、紀錄
    、申報及其他應遵行事項之管理辦法，由中央主管機關會商
    有關機關定之。而行政院環境保護署96年5 月4 日已依空氣
    污染防制法第30條第2 項發布「蒙特婁議定書列管化學物質
    管理辦法」（該辦法前身為行政院環境保護署92年1 月3 日
    公告之「國際環保公約管制之易致空氣污染物質」），依該
    辦法第5 條規定，應先以學術研究、實驗室使用，或其他中
    央主管機關許可之用途，向中央主管機關申請輸入許可獲准
    後，始得輸入屬氟氯碳化物之R12 冷媒，有行政院環境保護
    署99年7 月7 日環署空字第0990059748號函（本院訴字卷第
    20-21 頁）及「蒙特婁議定書列管化學物質管理辦法」（警
    卷第56至61頁）在卷可按，是以合法輸入R12 冷媒之手續，
    本應依前開「蒙特婁議定書列管化學物質管理辦法」辦理，
    要無疑義，被告3 人既遲遲無以提出已踐行相關申請手續之
    證明文件，則被告3 人顯係擅自輸入中央主管機關列管之易
    致空氣污染物質R12 冷媒等情，亦堪認定。
  (三)被告3 人雖辯稱不知R12 冷媒係列管之易致空氣污染物質云
    云。惟茍非列管之物，買方大可於向國外賣方定購後，依經
    濟且慣常之程序，由商用貨輪輸運進口，又焉有由買方自行
    指派空船前往指定地點接駁，並使用私自改造漁船充作輸運
    工具之理？況被告3 人捨便於日後搬運、分銷之手法，而使
    用管線將R12 冷媒導入藏放於油櫃中之大型高壓鋼瓶內，復
    就管線之端頭詳加遮蔽，是以查緝員警乃係先行使用金屬探
    測器發現油櫃內有金屬反應，進而移開木櫃並撬開臥艙下方
    甲板，方順利查獲本案，亦有現場蒐證照片可稽（警卷第46
    、48頁），足見被告3 人首重前開R12 冷媒免遭查緝，則被
    告3 人對於R12 冷媒乃係列管輸入物質一節，顯然知之甚詳
    ，被告3 人空言否認，不足採信。
  (四)船舶特別檢查之項目，包含水線以下船體狀況之檢查，及機
    器、燈號、安全設備、艙櫃之檢查，通過該等檢查，始得換
    發有效檢查證書；而葉忠誠購買「勝興9 號」漁船後，曾通
    過船舶特別檢查，並於98年4 月6 日換發船舶檢查證書，亦
    有前開交通部高雄港務局函暨附裁處書（本院訴字卷第26頁
    ）及98年4 月6 日船舶檢查證書（警卷第31頁）可按，衡以
    茍非船舶所有人基於特定目的且出資、授意，他人不可能無
    端對船舶進行改造之常情，則葉忠誠於購入「勝興9 號」漁
    船並取得前開98年4 月6 日船舶檢查證書後，乃曾出於特殊
    目的，私自對該漁船加以改造甚明。佐諸本院前所認明「勝
    興9 號」漁船於99年1 月19日至21日間，確遭被告3 人作為
    擅自輸入R12 冷媒之運輸工具，且被告3 人恰係利用該漁船
    改造後之油櫃藏放R12 冷媒，以避免犯行遭查緝各情。末參
    以前開行政院環境保護署函（本院訴字卷第20-2 1頁）另載
    明：R12 冷媒市價約每公斤150 至300 元，主要用途為汽車
    冷媒填充，而我國為配合蒙特婁議定書管制措施，自83年7
    月1 日起全面禁用汽車使用R12 冷媒，而改以市價高3 至4
    倍之R134a 冷媒替代，並於85年起停止R12 冷媒之生產及輸
    入（進口）等節，從而已禁止生產、輸入、販售長達十餘年
    之R12 冷媒，市價僅約為其合法替代性冷媒之三分之一或四
    分之一，如將R12 冷媒充作R134a 冷媒販售，顯有暴利可圖
    ，則葉忠誠顯係出於輸入R12 冷媒俾販售圖利之目的，始一
    方面改造「勝興9 號」漁船油櫃以藏放大型高壓鋼瓶，一方
    面直、間接雇用被告3 人分任該漁船之船長、船員共同完成
    擅自輸入R12 冷媒犯行，質言之，葉忠誠與被告3 人就本案
    犯行，乃存有犯意聯絡、行為分擔，甚為灼然。
  (五)綜上，被告3 人與「勝興9 號」漁船所有人葉忠誠共同將列
    管之R12 冷媒擅自輸入我國境內之犯行堪以認定，應依法論
    科。
二、核被告3 人所為，均係違反行政院環境保護署96年5 月4 日
    依空氣污染防制法第30條第2 項發布之「蒙特婁議定書列管
    化學物質管理辦法」第5 條規定，未向中央主管機關申請輸
    入許可獲准，即擅自輸入屬列管易致空氣污染物質之R12 冷
    媒，應依同法第59條第2 項規定論處。又按共同正犯之意思
    聯絡，原不以數人間直接發生者為限，即有間接之聯絡者，
    亦包括在內。如甲分別邀約乙、丙犯罪，雖乙、丙間彼此並
    無直接之聯絡，亦無礙於其為共同正犯之成立（最高法院77
    年臺上字第2135號判例參照），是以被告乙○○受雇於「勝
    興9 號」漁船所有人葉忠誠後，雖僅由被告乙○○出面雇用
    被告丙○○、甲○○，亦即被告丙○○、甲○○與葉忠誠間
    並無直接聯絡，惟無礙被告3 人與「勝興9 號」漁船所有人
    葉忠誠就本案犯行，存有犯意聯絡及行為分擔之認定，自均
    應論以共同正犯。
三、本院審酌R12 冷媒之生命期長達數十年至百年之久，會在大
    氣層中不斷累積，進而引發催化反應破壞臭氧層，致令過量
    紫外線對於人類及生態，產生全面且長久之危害，而被告3
    人竟無視國際社會對於環境保護之努力，及國法對易致空氣
    污染物質物品之管制，猶擅以「勝興9 號」漁船，載運列管
    之易致空氣污染物質即R12 冷媒入境，且數量達1 萬3,327
    公斤之鉅，本應嚴懲。惟念被告3 人犯後俱坦認輸入R12 冷
    媒之客觀犯罪事實，且前開R12 冷媒入境未幾即為警查扣，
    危害尚未擴大。再斟以被告乙○○先前曾有懲治走私條例前
    科，有臺灣高等法院被告前案紀錄表在卷可查，卻不思警惕
    ，復以相似之手法違犯本罪，且於本案中係擔任船長一職，
    而與「勝興9 號」漁船所有人葉忠誠，均居於主導地位，至
    被告丙○○、甲○○相較則屬次要角色等一切情狀，因認檢
    察官具體求處被告乙○○有期徒刑4 年併科120 萬元，及求
    處被告丙○○、甲○○各有期徒刑3 年併科120 萬元，均嫌
    過重，分別量處如主文第1 、2 項所示之刑。扣案之R12 冷
    媒總計1 萬3,327 公斤，則為共同正犯葉忠誠所有供犯罪所
    用之物，且現猶存於財政部高雄關稅局私貨倉庫內而尚未銷
    毀（本院訴字卷第18頁參照），爰依刑法第38條第1 項第2
    款及共犯責任共同理論，併於被告3 人宣告刑項下宣告沒收
    之。
四、公訴意旨固認被告3 人將前開總重為1 萬3,327 公斤之R12
    冷媒輸入國境之行為，另涉懲治走私條例第2 條第1 項之私
    運管制物品進口逾公告數額罪嫌云云。惟行政院依前開條例
    第2 條第3 項公告之「管制物品項目及其數額」（最近一次
    係97年2 月27日修正）中，甲項所列舉之管制進、出口物品
    ，乃為槍彈、違反國策書籍、偽或變造之幣券、毒品等物品
    ；至於丙項所列之管制進口物品，則指獎券、彩券、彩票，
    以及原產地為大陸地區而未經主管機關公告准許輸入之海關
    進口稅則第1 至8 章所列之活動物、動物產品、植物產品。
    「管制物品項目及其數額」所列管進口之物品，既未兼及上
    係屬化學物質之R12 冷媒，則被告3 人私自予以輸入，本無
    懲治走私條例第2 條第1 項私運管制物品進口逾公告數額罪
    之該當，然公訴人認為此部分與本院前所認明之罪，具有想
    像競合犯之裁判上一罪關係，本院就此爰不另為無罪之諭知
    。
、無罪部分
一、公訴意旨另略以：被告3 人共乘「勝興9 號」漁船於99年1
    月19日報關出港後，即逕往大陸地區駛去，並於99年1 月20
    日8時許，擅自駛入大陸地區福建省泉州某不知名漁港，因
    認被告3 人均別涉臺灣地區與大陸地區人民關係條例第80條
    第1 項之未經許可航行至大陸地區罪嫌。
二、按犯罪事實應依證據認定之，無證據不得認定犯罪事實；不
    能證明被告犯罪者，應諭知無罪之判決，刑事訴訟法第154
    條第2 項、第301 條第1 項分別定有明文。又被告或共犯之
    自白，不得作為有罪判決之唯一證據，仍應調查其他必要之
    證據，以察其是否與事實相符，刑事訴訟法第156 條第2 項
    定有明文。其立法目的乃欲以補強證據擔保自白之真實性；
    亦即以補強證據之存在，藉之限制自白在證據上之價值。而
    所謂補強證據，則指除該自白本身外，其他足資以證明自白
    之犯罪事實確具有相當程度真實性之證據而言。是以共犯所
    為不利於己之陳述，固得採為其他共犯犯罪之證據，然為保
    障其他共犯之利益，該共犯所為不利於己之陳述，除須無瑕
    疵可指外，且仍應調查其他必要之證據，以察其是否與事實
    相符，不得專憑該項陳述作為其他共犯犯罪事實之認定，應
    有足以令人確信其陳述為真實之補強證據，始能據以為論罪
    之依據。次按檢察官就被告犯罪事實，應負舉證責任，並指
    出證明之方法，刑事訴訟法第161 條第1 項定有明文。因此
    ，檢察官對於起訴之犯罪事實，應負提出證據及說服之實質
    舉證責任。倘其所提出之證據，不足為被告有罪之積極證明
    ，或其指出證明之方法，無從說服法院以形成被告有罪之心
    證，基於無罪推定之原則，自應為被告無罪判決之諭知（最
    高法院96年度臺上字第901 號判決、92年臺上字第128 號判
    例要旨參照）。
三、公訴意旨認被告3 人另涉臺灣地區與大陸地區人民關係條例
    第80條第1 項之未經許可航行至大陸地區罪嫌，乃係以被告
    丙○○警詢、偵查中之陳述，資為主要論據。訊據被告3 人
    俱堅決否認有何未經許可航行至大陸地區之犯行，並一致辯
    稱：船沒有開到大陸地區云云。經查，被告丙○○固曾於警
    詢中陳稱：「（問：查緝人員所搜索查獲的冷媒來源為何？
    答：）詳細地點我不知道，只知道…在福建泉州不知名的漁
    港所載運…」等語（警卷第14頁）；嗣於偵查中，又陳述：
    「（問：在警局警方問你，查獲人員所搜索查獲之冷媒R12
    之來源為何？你答稱：…在福建泉州不知名的漁港所載運…
    是否實在？答：）實在」等語（偵卷第23頁），惟檢察官並
    未提出任何令人確信被告丙○○前開陳述為真實之補強證據
    。縱再經本院依職權向行政院農業委員會漁業署調取「勝興
    9 號」漁船於99年1 月間歷次航程之漁船航跡圖，該署亦僅
    能提出該漁船於99年1 月9 日至10日該次航程之航跡資料，
    而查無該漁船於99年1 月19日至21日之航跡，有該署99年6
    月10日漁二字第0991214010號函暨航程紀錄圖存卷可按（本
    院審訴字卷第35至36頁），自亦不足佐證「勝興9 號」漁船
    ，確曾於99年1 月19日至21日航行至大陸地區甚明。
四、綜上，公訴人僅以被告丙○○警詢、偵查中之陳述，資為被
    告3 人於99年1 月20日涉犯未經許可航行至大陸地區之唯一
    論據，而未提出任何補強證據，揆諸首開法文及判決（判例
    ）意旨，應認被告3 人此部分所涉罪嫌尚有未足，本院依法
    即應為被告3 人此部分無罪之諭知。
肆、「勝興9 號」漁船所有人葉忠誠所涉共同犯空氣污染防制法
    第59條第2 項之罪嫌，應由檢察官予以偵辦。
據上論斷，應依刑事訴訟法第299 條第1 項前段、第301 條第1
項，空氣污染防制法第30條第2 項、第59條第2 項，刑法第11條
前段、第28條、第38條第1 項第3 款，判決如主文。
本案經檢察官張貽琮到庭執行職務。
中    華    民    國    99    年    8     月    31    日
                  刑事第十一庭  審判長法  官  黃三友
                                      法  官  陳億芳
                                      法  官  莊珮吟
以上正本證明與原本無異。
如不服本判決應於收受判決後10日內向本院提出上訴書狀，並應
敘述具體理由。其未敘述上訴理由者，應於上訴期間屆滿後20日
內向本院補提理由書(均須按他造當事人之人數附繕本)「切勿逕
送上級法院」。
中    華    民    國    99    年    8     月    31    日
                                      書記官  鍾淑美
◎附錄本案所犯法條：
《空氣污染防制法第30條》
中央主管機關得禁止或限制國際環保公約管制之易致空氣污染物
質及利用該物質製造或填充產品之製造、輸入、輸出、販賣或使
用。
前項物質及產品，由中央主管機關會商有關機關公告；其製造、
輸入、輸出、販賣或使用之許可申請、審查程序、廢止、紀錄、
申報及其他應遵行事項之管理辦法，由中央主管機關會商有關機
關定之。
《空氣污染防制法第59條》
違反第30條第2 項所定管理辦法者，處新臺幣10萬元以上100 萬
元以下罰鍰，並通知限期補正或申報，屆期仍未遵行者，按日連
續處罰；情節重大者，得令其停工或停業，必要時，並得廢止其
販賣或使用許可證或勒令歇業。
違反第30條第2 項所定管理辦法中輸入或輸出規定者，處6 個月
以上5 年以下有期徒刑，得併科新臺幣30萬元以上150 萬元以下
罰金。

司法院資訊處製作；財團法人民間司法改革基金會備份。
